臺灣臺東地方法院民事裁定
110年度消債職聲免字第5號
聲  請  人
即  債務人  胡馨芸  
訴訟代理人  廖頌熙律師（法扶律師）
相  對  人
即  債權人  台新國際商業銀行股份有限公司

法定代理人  尚瑞強  


相  對  人
即  債權人  中國信託商業銀行股份有限公司


法定代理人  利明献  


相  對  人
即  債權人  滙誠第一資產管理股份有限公司

法定代理人  莊仲沼  


相  對  人
即  債權人  滙誠第二資產管理股份有限公司

法定代理人  莊仲沼  


相  對  人
即  債權人  新加坡商艾星國際有限公司台灣分公司

法定代理人  曾慧雯  


相  對  人
即  債權人  和潤企業股份有限公司

法定代理人  田天明  


上列聲請人因消費者債務清理條例聲請免責事件，本院裁定如下
：            
    主  文
聲請人胡馨芸應予免責。 
    理  由
一、按法院為終止或終結清算程序之裁定確定後，除別有規定外
    ，應以裁定免除債務人之債務；法院裁定開始清算程序後，
    債務人有薪資、執行業務所得或其他固定收入，扣除自己及
    依法應受其扶養者所必要生活費用之數額後仍有餘額，而普
    通債權人之分配總額低於債務人聲請清算前2年間，可處分
    所得扣除自己及依法應受其扶養者所必要生活費用之數額者
    ，法院應為不免責之裁定。但債務人證明經普通債權人全體
    同意者，不在此限，消費者債務清理條例（下稱消債條例）
    第132條、第133條分別定有明文。又債務人有下列各款情形
    之一者，法院應為不免責之裁定，但債務人證明經普通債權
    人全體同意者，不在此限：㈠於7年內曾依破產法或本條例規
    定受免責；㈡隱匿、毀損應屬清算財團之財產，或為其他不
    利於債權人之處分；㈢捏造債務或承認不真實之債務；㈣聲請
    清算前2年內，因消費奢侈商品或服務、賭博或其他投機行
    為，所支出之總額逾該期間可處分所得扣除自己及依法應受
    其扶養者所必要生活費用之半數，或所負債務之總額逾聲請
    清算時無擔保及無優先權債務之半數，而生開始清算之原因
    ；㈤於清算聲請前1年內，已有清算之原因，而隱瞞其事實，
    使他人與之為交易致生損害；㈥明知已有清算原因之事實，
    非基於本人之義務，而以特別利於債權人中之1人或數人為
    目的，提供擔保或消滅債務；㈦隱匿、毀棄、偽造或變造帳
    簿或其他會計文件之全部或一部，致其財產之狀況不真確；
    ㈧故意於財產及收入狀況說明書為不實之記載，或有其他故
    意違反本條例所定義務之行為，消債條例第134條亦規定甚
    明。又消費者債務清理條例之立法目的，在於使陷於經濟上
    困境之消費者，得分別依該條例所定重建型債務清理程序（
    更生）或清算型債務清理程序（清算）清理債務，藉以妥適
    調整其與債權人及其他利害關係人之權利義務關係，保障債
    權人之公平受償，並謀求消費者經濟生活之更生機會，從而
    健全社會經濟發展；消費者依清算程序清理債務，於程序終
    止或終結後，為使其在經濟上得以復甦，以保障其生存權，
    除另有同條例第133條、第134條所規定不予免責之情形外，
    就債務人未清償之債務採免責主義（消債條例第1條、第132
    條立法目的可資參照）。
二、本件聲請人胡馨芸前有不能清償債務情事，向本院聲請清算
    ，經本院以109年度消債清字第1號裁定自109年7月10日下午
    3時起開始清算程序，並命本院司法事務官進行本件清算程
    序，經本院司法事務官以109年度司執消債清字第8號開始進
    行清算程序，並作成債權表，並因聲請人無擔保及無優先債
    權總額為新臺幣（下同）1,024,908元，惟聲請人名下無其
    他財產，於110年1月20日以109年度司執消債清字第8號裁定
    本件清算程序終結等情，業經本院依職權調閱上開卷宗查明
    屬實。爰依消債條例第132條規定，由本院就聲請人應否免
    責為本件審理，合先敘明。
三、本院之判斷：
  ㈠按消債條例關於清算程序係以免責主義為原則，不免責為例
    外，相對人如主張聲請人有消債條例第133條、第134條各款
    或其他法定不免責之情形，自應舉證證明聲請人合於該等規
    定之要件事實。
  ㈡本院依消債條例第136條規定，通知兩造就聲請人免責與否表
    示意見，其意見分述如下：
    1.聲請人略以：自開始清算程序後，每月收入扣除每月必要
      支出及扶養費後仍入不敷出，且近期疫情嚴峻，其原本洗
      碗打工之麵店已停工半個月，目前僅靠補助維生，經濟情
      形更顯窘迫，又其並無消債條例第133條、第134條所定應
      不予免責之情事，請法院准裁定予以免責等語。
　　2.相對人台新國際商業銀行股份有限公司、中國信託商業銀
      行股份有限公司均以：不同意免責，請本院依職權判斷是
      否有消債條例第133條、第134條所定不應免責之事由。
　　3.相對人滙誠第一資產管理股份有限公司、滙誠第二資產管
      理股份有限公司、新加坡商艾星國際有限公司台灣分公司
      均以：不同意免責，請調查聲請人於聲請清算前2年內，
      是否有向政府申請補助、津貼，並依職權判斷是否有消債
      條例第133條、第134條所定不應免責之事由；又消債條例
      立法理由及精神，並非幫助無誠意且不願努力工作清償債
      務之債務人於經濟上重生，倘輕易准予聲請人免責，對債
      權人及努力工作按時還款之一般債務人甚或按期還款之更
      生債務人，更顯不公平，亦不符消債條例所欲表彰之濟弱
      扶傾精神等語。
    4.相對人和潤企業股份有限公司則未表示意見。
  ㈢聲請人無消債條例第133條之不免責事由。
  　查聲請人於開始清算程序後，於臺東縣東河鄉都蘭村麵店打
    工每月所得21,000元，扣除每月必要支出扶養費用後，已入
    不敷出，復因新冠疫情已停工半月，現賴補助維生等情，有
    聲請人110年5月21日民事陳報四狀、本院109年度司執消債
    清第8號裁定（見本院卷第33頁、本院109年度司執消債清字
    第8號卷第99-100頁）可佐，應堪採信。則聲請人每月可處
    分所得，尚不足以支應必要生活開銷，更遑論有餘額清償債
    務，是聲請人於法院裁定開始清算程序後，其每月所得扣除
    自己所必要生活費用之數額後並無餘額，核與消債條例第13
    3條所定「法院裁定開始清算程序後，債務人有薪資、執行
    業務所得或其他固定收入，扣除自己及依法應受其扶養者所
    必要生活費用之數額後仍有餘額」之要件不符，應認聲請人
    並無消債條例第133條之應予不免責事由。
  ㈣聲請人亦無消債條例第134條規定之不免責事由。
    本件相對人並未提出任何事證足認聲請人有消債條例第134
    條規定之不免責事由，而本院復查無聲請人有此應不予免責
    之情事，自難僅因相對人陳稱不同意免責，遂認聲請人有消
    債條例第134條所定應為不免責裁定之情形。
四、綜上所述，本件聲請人既經法院為終結清算程序之裁定確定
    ，復查無消債條例第133條、第134條所定之不應免責情形存
    在，揆諸首揭說明，本件聲請人應予免責，爰裁定如主文。
     
中　　華　　民　　國　　110 　年　　8 　　月　　10　　日
                  民事第一庭  法　官　李立青
以上正本係照原本作成。
如不服本裁定應於送達後10日內向本庭提出抗告狀，並繳納抗告
費新臺幣1,000元。
中　　華　　民　　國　　110 　年　　8 　　月　　10　　日
                              書記官  劉雅文